臺灣桃園地方法院民事判決
109年度訴字第2959號
原      告  閻紓婕  

訴訟代理人  高奕驤律師
            陳立涵律師
被      告  張家愷  



             梁佩玲  
上列當事人間請求確認車輛所有權事件，本院於民國111年5月19
日辯論終結，判決如下：
    主      文
一、被告甲○○應給付原告新臺幣11,619元，及其中新臺幣7,400
    元自民國110年4月2日起、其中新臺幣4,219元自民國110年4
    月13日起，均至清償日止，按週年利率5％計算之利息。
二、原告其餘之訴駁回。
三、訴訟費用由被告甲○○負擔1％，餘由原告負擔。
四、本判決第1項得假執行。但被告如以新臺幣11,619元為原告
    預供擔保，得免為假執行。
    事實及理由
壹、程序方面：
一、按訴狀送達後，原告不得將原訴變更或追加，但請求之基礎
    事實同一、擴張或減縮應受判決事項之聲明者，不在此限；
    不變更訴訟標的，而補充或更正事實上或法律上之陳述，非
    為訴之變更或追加，民事訴訟法第255 條第1 項但書第2款
    、第3 款、第256 條分別定有明文。查本件原告起訴時僅以
    甲○○為被告，主張因受甲○○詐騙，出名為其貸款購買車輛廠
    牌納智捷、車牌號碼000-0000、民國106年2月出廠之自用小
    客車（下稱系爭車輛），且原告於甲○○使用系爭車輛期間，
    多次收受交通違規罰單等費用，甲○○皆未繳納，而依民事訴
    訟法第247條、民法第179 條、借名登記關係類推適用民法
    第546 條第1 項規定，請求確認系爭車輛為甲○○所有，其應
    協同原告向中壢監理站申請將原告為系爭車輛車籍所有權人
    之名義塗銷，及應返還原告已繳納之罰鍰新臺幣（下同）7,
    400元暨遲延利息。嗣原告主張甲○○為上開不法侵權行為時
    尚未成年，乙○○為其法定代理人，渠等應連帶負侵權行為損
    害賠償責任，而具狀依民法第184條第1項、第187條第1項前
    段規定，追加乙○○為被告（見本院卷一第235至237頁），並
    主張原告與甲○○達成由甲○○繳納系爭車輛所有貸款及衍生費
    用，原告僅為出名貸款人之無名契約，追加依無名契約請求
    甲○○清償貸款534,850元（見本院卷一第322、324、卷二第1
    13頁），原告聲明迭經變更，最後具狀及當庭變更聲明為：
    ㈠確認原告就系爭車輛所有權不存在，及系爭車輛自109年7
    月13日起至110年7月16日止所有權人為甲○○。㈡甲○○應協同
    原告向中壢監理站申請將原告為系爭車輛車籍所有權人之名
    義塗銷。㈢被告應連帶給付原告600,294元，及甲○○就其中7,
    400元部分自起訴狀繕本送達翌日起、其中58,044元部分自
    準備書狀送達翌日起、其中534,850元部分自民事追加暨準
    備書㈢狀送達翌日起，均至清償日止，按週年利率5％計算之
    利息；以及乙○○就其中65,444元部分自民事追加暨準備書㈡
    狀繕本送達翌日起、其中534,850元部分自民事追加暨準備
    書㈢狀送達翌日起，均至清償日止，按週年利率5％計算之利
    息（見本院卷一第317、318頁，卷二第91、92頁）。核原告
    追加被告而請求連帶給付，並追加請求權基礎部分，與原起
    訴基礎事實同一，變更被告應給付金額係屬擴張應受判決事
    項之聲明，更正系爭車輛登記於原告名下期間之起迄日，則
    未變更本件訴訟標的，而僅係事實上或法律上之補充、更正
    ，與前揭規定相符，均應予准許。
二、次按能獨立以法律行為負義務者，有訴訟能力；當事人喪失
    訴訟能力或法定代理人死亡或其代理權消滅者，訴訟程序在
    有法定代理人或取得訴訟能力之本人，承受其訴訟以前當然
    停止，但於有訴訟代理人時不適用之；前開所定之承受訴訟
    人，於得為承受時，應即為承受之聲明，他造當事人，亦得
    聲明承受訴訟，民事訴訟法第45條、第170 條、第173條本
    文及第175 條分別定有明文。查甲○○係90年9月23日生，於1
    09年12月25日原告起訴時為未成年人，惟於訴訟繫屬中，已
    於110年9月23日成年而取得訴訟能力，並經原告具狀聲明承
    受訴訟（見本院卷一第415頁），核無不合，應予准許。
三、再按確認法律關係之訴，非原告有即受確認判決之法律上利
    益者，不得提起之，民事訴訟法第247條第1項前段定有明文
    。又所謂即受確認判決之法律上利益，係指法律關係之存否
    不明確，原告主觀上認其在法律上之地位有不安之狀態存在
    ，且此種不安之狀態，能以確認判決將之除去者而言，若縱
    經法院判決確認，亦不能除去其不安之狀態者，即難認有受
    確認判決之法律上利益（最高法院52年台上字第1240號判例
    意旨參照）。查本件原告主張系爭車輛實為甲○○所有，且由
    甲○○實際管理、使用，然因系爭車輛於110年7月16日經訴外
    人裕融企業股份有限公司（下稱裕融公司）聲請拍賣前登記
    為原告所有，致原告遭誤認係系爭車輛之所有權人，進而發
    生負擔系爭車輛交通違規罰鍰之危險，原告就系爭車輛所有
    權之法律上地位，係處於不明確之狀態，而此不明確之狀態
    得以本確認判決除去之，是提起本件訴訟，自有即受確認判
    決之法律上利益，合於民事訴訟法第247條規定，應予准許
    。
四、本件被告均經合法通知，無正當理由未於最後言詞辯論期日
    到場，核無民事訴訟法第386 條各款所列情形，爰依原告之
    聲請，由其一造辯論而為判決。
貳、實體方面：
一、原告主張：原告與甲○○於109年6月18日在網路交友平台結識
    ，甲○○因有購車需求，惟債信不良無法辦理貸款，竟基於詐
    欺故意，向原告佯稱其保證負擔系爭車輛所有費用，且雙方
    日後將深入交往以搭載原告四處遊歷為誘，致原告信以為真
    而應允之，由原告於109年7月5日出名為系爭車輛形式上買
    受人，在桃園市○○區○○○路00000號之翊翔國際汽車車行（下
    稱翊翔車行），簽立中古汽車買賣定型化契約書，以50萬元
    之價格購買系爭車輛，將系爭車輛登記於原告名下，再由原
    告向裕融公司辦理汽車貸款745,200元。詎甲○○於109年7月1
    3日支付第1期分期款項10,350元並取得系爭車輛後，即未再
    支付後續分期貸款，且於使用系爭車輛期間，因多次交通違
    規，致登記名義人即原告收受諸多罰單、停車費及高速公路
    通行費等費用，合計65,444元，經催繳後甲○○皆未繳納，原
    告為免遭計算滯納金之不利益，已先行墊付11,619元，系爭
    車輛嗣於110年7月16日經裕融公司聲請拍賣受償20萬元後，
    剩餘貸款餘額為534,850元（745,200元－10,350元－20萬元）
    。又甲○○前開詐欺犯行，致使原告受有600,294元（65,444
    元＋534,850元）損害，且甲○○於行為時為限制行為能力人，
    乙○○為其法定代理人，應負連帶賠償責任。縱認甲○○無詐欺
    故意，然其行為時乃以詐術使原告信其為有行為能力之人，
    依民法第83條規定，其法律行為為有效，又因原告已繳納前
    開費用11,619元，甲○○乃無法律上原因而獲有無須繳納該等
    費用之利益，致原告受有損害。系爭車輛雖借名登記於原告
    名下，惟實際所有及使用之人為甲○○，原告業於109年9月18
    日以通訊軟體LINE向甲○○表示終止借名登記契約之意思表示
    ，爰依民事訴訟法第247條、民法第179條、第184條第1項、
    第187條第1項前段、借名登記契約類推適用民法第546條第1
    項之規定或原告與甲○○間無名契約之約定，請求確認原告對
    系爭車輛之所有權不存在，系爭車輛自109年7月13日起至11
    0年7月16日止所有權人為甲○○，甲○○應協同原告向中壢監理
    站申請將原告為系爭車輛車籍所有權人之名義塗銷。甲○○應
    給付原告11,619元或600,294元，請鈞院擇一而為有利之判
    決等語。並聲明：如上開變更後之聲明所示。
二、被告則以：
  ㈠乙○○未於最後言詞辯論期日到場，惟前到庭稱：甲○○沒有駕
    照，伊不知悉且未同意甲○○買車，原告協助購買系爭車輛供
    甲○○使用，應一同負起責任，原告請求伊連帶負損害賠償責
    任並無理由等語，資為抗辯。並聲明：原告之訴駁回。
  ㈡甲○○未於言詞辯論期日到場，亦未提出書狀，作何聲明或陳
    述。
三、原告於109年7月5日與訴外人即翊翔車行店長黃智鴻簽訂中
    古汽車買賣定型化契約書，購買系爭車輛，並於同年月10日
    簽立分期付款暨債債讓與契約予車貸公司即裕隆公司，該契
    約載明貸款期間自109年8月10日起至115年7月10日止，分期
    付款總價為745,200元，分72期攤還，每月給付10,350元；
    系爭車輛購入後，於109年7月13日交付甲○○占有使用，占有
    使用期間系爭車輛累積之罰單、停車費及高速公路通行費合
    計為65,444元，原告已繳納該等費用之其中11,619元，系爭
    車輛因原告違約未履行分期付款義務，於110年7月16日經裕
    融公司聲請拍賣受償20萬元等情，有汽車行車執照、中古汽
    車買賣定型化契約書、分期付款暨債債讓與契約、舉發違反
    道路交通管理事件通知單、路邊收費停車場停車費催繳通知
    單、補繳通行費及追繳作業費用通知單、通行費繳費通知單
    、原告所提裕融公司110年7月21日台北信雄郵局第11640號
    存證信函在卷可稽（見本院卷一第29至109、119至125、193
    至213頁、卷二第130頁），且為原告及乙○○所不爭執；再甲
    ○○已於相當時期受合法通知，卻未於言詞辯論期日到場，復
    未提出書狀作何爭執，依民事訴訟法第280 條第3 項準用同
    條第1 項之規定，視同自認，自堪信前揭事實為真實可採。
四、得心證之理由：
  ㈠原告主張其與甲○○間有借名登記契約法律關係，其已於109年
    9月18日向甲○○為終止借名登記契約之意思表示，甲○○有回
    復原狀之義務，請求確認其就系爭車輛所有權不存在，及系
    爭車輛自109年7月13日起至110年7月16日止所有權人為甲○○
    、甲○○應協同原告向中壢監理站申請將原告為系爭車輛車籍
    所有權人之名義塗銷，並類推適用民法第546 條第1 項規定
    ，請求甲○○給付原告600,294元本金及法定遲延利息，有無
    理由？
　1.按限制行為能力人為意思表示及受意思表示，應得法定代理
    人之允許；限制行為能力人未得法定代理人之允許，所訂立
    之契約，須經法定代理人之承認，始生效力；限制行為能力
    人於限制原因消滅後，承認其所訂立之契約者，其承認與法
    定代理人之承認，有同一效力；限制行為能力人用詐術使人
    信其為有行為能力人或已得法定代理人之允許者，其法律行
    為為有效，民法第77條前段、第79條、第81條第1項、第83
    條分別定有明文。所謂詐術，須以故意積極為之，使相對人
    發生誤信，始有其適用，亦即在詐術與誤信之間須有相當因
    果關係。次按汽車為動產，依民法第761條第1項規定，其所
    有權之移轉因交付而生效力，不以向監理機關申請過戶（變
    更登記）為必要（最高法院79年度台上字第1307號判決意旨
    參照）。
　2.查系爭車輛為原告辦理貸款購買，購入後於109年7月13日即
    交付甲○○占有使用等情，已如前述，然因甲○○為未成年人，
    縱與原告間有借名登記契約關係，未經乙○○承認，所訂契約
    無效，卷內復無證據得認甲○○於成年後承認其所訂立之前開
    契約，從而，甲○○即無從依任何契約關係受領系爭車輛，進
    而取得系爭車輛之所有權，是原告主張其與甲○○間前有借名
    登記關係，現已向甲○○為終止契約之意思表示，請求確認其
    就系爭車輛之所有權不存在，及系爭車輛自109年7月13日起
    至110年7月16日止所有權人為甲○○，暨請求甲○○應偕同原告
    向監理機關辦理將系爭車輛以原告為所有權人之車籍登記塗
    銷，並類推適用民法第546 條第1 項規定，請求甲○○給付60
    0,294元本息，均為無理由，不能准許。
　3.原告雖主張甲○○以詐術佯稱其在酒店工作、有駕照、工作上
    有以小客車代步之需求之24歲成年人，並稱係因信用不良無
    法貸款，故請原告出名貸款，依經驗法則及一般法理，所謂
    信用不良而無法貸款，乃源於該人前因對第三人即金融機構
    或民間貸款公司有欠款等不良債信紀錄，導致日後無法順利
    再取得核貸之意，當應屬具完全行為能力之成年人始得從事
    之法律行為，是甲○○以詐術使人信其為有行為能力人，其法
    律行為有效等語，然原告為80年2月9日生，於109年7月5日
    購買系爭車輛之時，為29歲之成年人，學歷為大學肄業，事
    發時於公司擔任作業員、單親育有一女（見本院卷二第90至
    91、108頁），被告為90年9月23日，於原告購買系爭車輛之
    時為18歲，無駕照，有交通部公路總局新竹區監理所桃園監
    理站111年2月16日函在卷可參，依其於110年2月21日製作調
    查筆錄時，稱學歷為高中肄業，從事服務業（見本院卷二第
    8頁、警卷第9頁），以原告及甲○○前開資料，原告之年紀較
    甲○○年長11歲，其工作經歷及生活經驗可認較未成年之甲○○
    更為豐富，非不得由甲○○之外觀、談吐、舉止判斷甲○○之年
    齡。又我國年滿18歲即可考取駕照，原告應可知悉有駕照者
    未必已成年，且是否在酒店工作、有無使用車輛需求亦與是
    否成年無必然之關聯，參以證人黃智鴻於偵查中證稱：當初
    甲○○來買車時，信用不足，無法貸款，所以甲○○說請他女朋
    友當車主等語（見他卷第139頁），堪認係因甲○○信用不足
    無法貸款，而非甲○○自稱信用不足、無法貸款，此外，原告
    復未提出甲○○有何施用詐術隱瞞其實際年齡之積極行為，是
    難認甲○○有何以詐術使人信其為有行為能力人之情事，原告
    前開主張，自無可採。
　㈡原告主張其與甲○○間有無名契約法律關係，請求甲○○給付原
    告600,294元本金及法定遲延利息，有無理由？
　　甲○○為未成年人，縱與原告間有無名契約法律關係，未經乙
    ○○承認，所訂契約無效，原告主張依民法第83條之規定，甲
    ○○所為法律行為有效乙節，並無可採，業如前述，是原告主
    張依其與甲○○間無名契約關係，請求甲○○給付600,294元本
    金及法定遲延利息，均為無理由。
  ㈢甲○○是否故意以詐欺之不法行為，致原告受有600,294元之損
    害？原告依民法第184 條第1 項、第187條第1 項前段規定
    請求甲○○應協同原告向中壢監理站申請將原告為系爭車輛車
    籍所有權人之名義塗銷，且被告應連帶賠償600,294元本金
    及法定遲延利息，有無理由？
  1.按當事人主張有利於己之事實者，就其事實有舉證之責任，
    民事訴訟法第277 條前段定有明文。又主張依侵權行為之法
    律關係請求損害賠償之人，須就侵權行為之成立要件，包括
    ：行為人具備歸責性、違法性、不法行為與損害間有因果關
    係負舉證之責。再民事訴訟如係由原告主張權利者，應先由
    原告負舉證之責，若原告先不能舉證，以證實自己主張之事
    實為真實，則被告就其抗辯事實即令不能舉證，或其所舉證
    據尚有疵累，亦應駁回原告之請求（最高法院17年上字第91
    7 號判例意旨參照）。是民事訴訟負舉證責任之一方，不能
    提出使法院就應證事實形成確切之心證時，即應對其未就利
    己事實盡舉證責任一事，承擔不利益之結果。
　2.原告主張甲○○向其謊稱可以負擔車輛費用，致其誤信而以原
    告名義貸款購買系爭車輛，甲○○取得系爭車輛後拒不支付相
    關費用，導致其受有財產上損害，甲○○所為構成詐欺取財及
    詐欺得利等事實，無非係以臺灣桃園地方檢察署110年度偵
    緝字第1218號、1219號不起訴處分書所調查事證為據，而經
    本院職權調閱該案相關卷宗，依原告於偵查中陳稱：伊於10
    9年6月18日認識甲○○進而交往，甲○○於同年月20日向伊表示
    因其信用不好，無法買車，請伊幫忙買車，所有車子相關費
    用均由甲○○自行負擔，伊同意貸款並購入系爭車輛，由甲○○
    於109年7月13日繳納第1期車貸後交車，惟後續分期貸款及
    衍生之罰單等費用，甲○○均置之不理等語（見他字卷第121
    、122頁，臺灣花蓮地方檢察署偵查卷第23頁），及證人黃
    智鴻於該案證稱：系爭車輛之買賣契約由伊經手，甲○○購車
    時，伊有聽過原告再三確認並交待甲○○要好好繳錢，系爭車
    輛交付後，伊經原告告知甲○○均未繳納相關費用，伊聯繫甲
    ○○時，甲○○告知系爭車輛平時由他使用，他會繳納；及甲○○
    於偵查中稱：伊與原告前為男女朋友，2人於109年8月間分
    手，分手前原告借名給伊購買系爭車輛，系爭車輛後續貸款
    是伊繳納，伊有告訴原告可以負擔車輛所有費用，伊也有想
    要向原告拿紅單付這些費用，但原告沒有拿給伊等語（見他
    字卷第137至140頁、警卷第13、15頁、偵緝卷第45頁），參
    以卷附原告與甲○○間之對話紀錄中，原告向甲○○表示系爭車
    輛罰單稅單貸款均與原告無關、要求甲○○儘速於罰單期限內
    繳交罰金之時，甲○○並未否認伊應負擔之債務，而回應稱「
    我約時間可以嗎」、「知道了」等語（見本院卷一第111、1
    13頁），可知，原告係基於與甲○○間男女朋友情誼及信賴關
    係，始同意辦理貸款購車並登記為車主，且甲○○從未否認其
    應繳納貸款及衍生費用，尚難僅憑甲○○後續未清償車貸及繳
    納相關罰單等費用之情，而遽以推論甲○○於購車之初即行使
    詐術，而在主觀上有詐欺之不法意圖。此外，原告復未能舉
    證證明甲○○對原告所受600,294元之損害有何故意或過失之
    不法侵害行為，從而，原告依民法第184 條第1 項、第187
    條第1 項前段規定，請求被告應連帶負侵權行為損害賠償責
    任，自無可採。
  ㈣原告依民法第179 條規定，請求被告甲○○給付原告11,619元
    本金及法定遲延利息，有無理由？
　1.按無法律上之原因而受利益，致他人受損害者，應返還其利
    益，民法第179 條前段定有明文。經查，系爭車輛自109年7
    月13日交付予甲○○後，甲○○占有使用期間產生之罰單、停車
    費及高速公路通行費用共計65,444元，原告已先行繳納其中
    11,619元，已如前述，甲○○使用系爭車輛卻無須負擔前開費
    用，顯屬無法律上原因而受有利益，致原告受有損害，則原
    告依民法第179條前段規定，請求被告甲○○返還11,619元核
    屬有據，應予准許。
　2.次按給付無確定期限者，債務人於債權人得請求給付時，經
    其催告而未為給付，自受催告時起，負遲延責任，其經債權
    人起訴而送達訴狀，或依督促程序送達支付命令，或為其他
    相類之行為者，與催告有同一之效力；遲延之債務，以支付
    金錢為標的者，債權人得請求依法定利率計算之遲延利息；
    應付利息之債務，其利率未經約定，亦無法律可據者，週年
    利率為5%，民法第229 條第2 項、第233條第1 項前段、第2
    03 條分別定有明文。查本件不當得利返還債務，其給付核
    屬無確定期限，依前揭規定，原告就其得請求甲○○給付之金
    額部分，請求自訴狀繕本送達之翌日起加計週年利率5％之利
    息，於法有據，應予准許。而本件民事起訴狀繕本係於110
    年4月1日送達被告乙○○（於110年3月22日寄存派出所，依法
    經10日發生送達效力，見本院卷一第149頁）、民事準備書
    狀繕本係於110年4月12日送達被告乙○○（見本院卷一第223
    頁），是就甲○○應給付之7,400元、4,219元部分，分別自11
    0年4月2日、110年4月13日起算法定遲延利息。
五、綜上所陳，原告依民法第179條規定，請求判決如主文第1 
    項所示，為有理由，應予准許，逾此範圍之請求，則無理由
    ，應予駁回。
六、又本判決主文第1 項命被告給付之金額未逾50萬元，應依民
    事訴訟法第389 條第1 項第5 款規定，依職權宣告假執行，
    另依同法第392 條第2 項之規定，職權酌定相當之擔保金額
    准許被告供擔保後得免為假執行。　
七、原告雖聲請傳訊證人黃智鴻，以明原告與甲○○間有借名登記
    、無名契約法律關係，甲○○承諾會繳納系爭車輛貸款及衍生
    費用，且自稱信用不足、無法貸款之事實（見本院卷一第39
    4頁），然黃智鴻就此業於偵查中具結作證，且甲○○對於借
    用原告名義登記為車主或承諾繳納車輛所有費用均不爭執，
    本件並無證據足認甲○○有不法詐欺之行為，均如前述，故原
    告前開聲請無調查之必要。本件事證已臻明確，兩造其餘攻
    擊防禦方法及舉證，經核均與判決結果不生影響，爰不一一
    論述，併此敘明。
八、訴訟費用負擔依據：民事訴訟法第79條。
中　　華　　民　　國　　111 　年　　6 　　月　　28　　日
                  民事第二庭    法　官　呂如琦
正本係照原本作成。
如對本判決上訴，須於判決送達後 20 日內向本院提出上訴狀。
如委任律師提起上訴者，應一併繳納上訴審裁判費。　　　
中　　華　　民　　國　　111 　年　　6 　　月　　29　　日
　　　　　　　　　　　　　　　　書記官  王志成